【裁判字號】    99,交上訴,788
【裁判日期】    991103
【裁判案由】    過失傷害等
【裁判全文】
臺灣高等法院臺南分院刑事判決       99年度交上訴字第788號
上  訴  人
即  被  告  甲○○
上列上訴人因過失傷害等案件，不服臺灣嘉義地方法院99年度交
訴字第29號中華民國99年6月30日第一審判決（起訴案號：臺灣
嘉義地方法院檢察署99年度偵字第512號、第2378號），提起上
訴，本院判決如下：
    主  文
上訴駁回。
    事  實
一、甲○○未領有普通小型車駕駛執照，竟於民國98年12月27日
    下午4時55分許，無照駕駛車牌號碼IG-2283號自用小客車，
    沿嘉義縣新港鄉○○村○○○○○路快車道，由西向東行駛，
    行至該路段23點5公里處之三岔路口時，原應注意設有劃分
    島劃分快慢車道之道路，在快車道行駛之車輛不得右轉彎，
    及變換車道時，應讓直行車先行，並注意安全距離，而依當
    時情形，天候晴朗、日間自然光線、柏油路面乾燥、無缺陷
    、無障礙物、視距良好，並無不能注意之情事，竟疏於注意
    ，貿然右轉切入慢車道，欲轉往右側大潭村方向之叉路行駛
    ，適有乙○○騎乘車牌號碼178-DYD號重型機車，沿上揭164
    線公路慢車道同向直行行駛，致閃避不及，2車發生撞擊，
    乙○○因而人車倒地，遭拖行38點5公尺，受有外傷性顱內
    出血、左橈骨骨折、左手第2、3掌骨骨折、左股骨骨折、左
    手撕裂傷、臉部多處擦傷、四肢多處擦傷等傷害，並致生左
    眼視神經受損併左眼永久性全盲之重傷害。詎甲○○肇事後
    下車察看乙○○知悉其受有傷害後，竟基於肇事逃逸之犯意
    ，未採取救護或其他必要照護措施，亦未向警察機關報告，
    於肇事後隨即駕車逃離現場。嗣警據報前往現場處理，並調
    閱路口監視器後，循線查悉上情。
二、案經乙○○告訴嘉義縣警察局民雄分局報告臺灣嘉義地方法
    院檢察署檢察官偵查起訴。
    理  由
壹、證據能力方面
    按被告以外之人於審判外之言詞或書面陳述，除法律有規定
    者外，不得作為證據；又被告以外之人於審判外之陳述，雖
    不符合同法第159條之1至第159條之4之規定，但經當事人於
    審判程序同意作為證據，法院審酌該言詞陳述或書面陳述作
    成時之情況，認為適當者，亦得為證據。當事人、代理人或
    辯護人於法院調查證據時，知有第159條第1項不得為證據之
    情形，而未於言詞辯論終結前聲明異議者，視為有前項之同
    意，刑事訴訟法第159條第1項及第159條之5分別定有明文。
    經查，本判決下列所引用之各該被告以外之人於審判外之陳
    述（包含書面陳述），雖係屬傳聞證據，惟業經檢察官、被
    告及其選任辯護人於本院準備程序及審判期日中均明示同意
    此部分之證據有證據能力（見本院卷第33頁、34頁、49頁）
    ，且迄至言詞辯論終結前亦未撤回前開同意，本院審酌上開
    證據資料製作時之情況，製作當時之過程、內容、功能等情
    況，其取得並無違法情形，具備合法可信之適當性保障，經
    綜合判斷，與本件犯罪待證事實，具有關連性，核無可信度
    明顯過低之情事，且認為以之作為證據應屬適當，爰依刑事
    訴訟法第159條之5規定，認前揭證據資料均有證據能力。
貳、認定犯罪事實所憑之證據及理由
一、訊據上訴人即被告甲○○對於駕駛上開自用小客車與告訴人
    乙○○所騎乘之上開重型機車發生碰撞，致告訴人乙○○人
    車倒地受有上開傷害之事實坦承不諱，經核與證人即告訴人
    乙○○於偵查中結證之被害情節大致相符，復有道路交通事
    故現場圖、道路交通事故調查報告表（一）（二）、嘉義縣
    警察局道路交通事故照片22張（監視器翻拍照片1張）及嘉
    義長庚紀念醫院99年1月28日診斷證明書等附卷可稽。足認
    被告自白與事實相符，被告於上開時、地，駕駛車牌號碼IG
    -2283號自用小客車，撞及告訴人乙○○致受有上開傷害並
    致生左眼視神經受損併左眼永久性全盲之重傷害，應可認定
    。
二、按「汽車在同向二車道以上之道路（車道數計算，不含車種
    專用車道、機車優先道及慢車道），除應依標誌或標線之指
    示行駛外，並應遵守下列規定：…六、變換車道時，應讓直
    行車先行，並注意安全距離。…」、「汽車行駛至交岔路口
    ，其行進、轉彎，應依下列規定：…六、設有劃分島劃分快
    慢車道之道路，…在快車道行駛之車輛不得右轉彎。…」道
    路交通安全規則第98條第1項第6款、第102條第1項第6款分
    別定有明文。查本件肇事地點為嘉義縣新港鄉○○村○○○○
    ○路23點5公里處之三岔路口，該處164線公路路段設有劃分
    島劃分快慢車道等情，此有道路交通事故調查報告表(一)，
    及上開道路交通事故照片在卷可佐（見警卷第11、14、15頁
    ）。本件被告駕駛上開自小客車沿上開164線公路快車道行
    經前揭肇事地點，理應知悉並注意前揭交通安全規則，以防
    止危險發生，且依卷附道路交通事故調查報告表所載，事故
    當時天候晴朗、日間自然光線、柏油路面乾燥、無缺陷、無
    障礙物、視距良好，並無不能注意之情事，竟疏未注意，未
    讓同向直行之告訴人機車先行，即貿然右轉切入慢車道，欲
    轉往右側大潭村方向之叉路行駛，致與沿上開164線公路慢
    車道同向直行之告訴人所騎機車發生碰撞，足見被告駕車行
    為，顯有過失甚明。另本件車禍事故經送臺灣省嘉雲區車輛
    行車事故鑑定委員會鑑定意見為：「一、甲○○無照駕駛自
    小客車，違規右轉未減速慢行、未於前一個路口（或缺口）
    換入慢車道，行經行車管制號誌交岔路口，於設有快慢車道
    分隔島，右轉、變換車道不當，為肇事原因。二、乙○○駕
    駛重機車，無肇事因素」。亦認定被告於設有快慢車道分隔
    島，右轉、變換車道不當確有過失等情，而與本院上開認定
    一致。又告訴人因本件車禍而受有前揭傷害並致生左眼視神
    經受損併左眼永久性全盲之重傷害，業如前述，被告過失行
    為與告訴人重傷結果間，顯具有相當因果關係。至被告於本
    院審理時辯稱：是他撞到伊，偏向左邊的路邊，才滑入伊車
    下等語，然依道路交通事故現場圖及照片所示，證人即告訴
    人乙○○車禍後所遺留拖鞋、安全帽均係在其行進方向之道
    路右側，刮地痕係往道路右側之交岔路口，被告之自用小客
    車受損位置係在右前車頭，證人即告訴人乙○○重型機車受
    損位置係在前車頭，應認被告駕駛上開自用小客車途經上開
    肇事地點時右轉及變換車道時，始撞擊同向直行之證人即告
    訴人乙○○，應可認定，被告上開辯解，不足採信。綜上，
    本件事證明確，被告過失傷害致人重傷之犯行，洵堪認定。
三、訊據被告甲○○矢口否認有何駕車肇事致人受傷後逃逸之犯
    行，辯稱：伊看了就傻了，伊看到一位歐巴桑有請他報案，
    當時伊沒有手機，才將車開回家，伊跟家裡及鄰居說我撞到
    人，才另外騎機車到現場，當時警察已經在現場，傷者也被
    送醫。之後警察才到我家，伊說伊開車有行經新港那邊云云
    。惟查：
(一)、被告於駕駛上開自用小客車與告訴人乙○○所騎乘之上開重
    型機車發生碰撞後，致告訴人乙○○倒地受有上開傷害等情
    ，業如上述。又被告於車禍事故發生後，並未停留在事故現
    場等候員警到場處理，即逕行駛離回家之事實，為被告於警
    詢、偵查中及原審、本院審理時均坦認不諱，亦據證人乙○
    ○於偵查中證述明確，堪認被告確實明知其肇事後，並未報
    警處理，即逕行駕車離開現場。
(二)、按汽車駕駛人駕駛汽車肇事致人受傷或死亡者，應即採取救
    護措施及依規定處置，並通知警察機關處理，不得任意移動
    肇事汽車及現場痕跡證據，道路交通管理處罰條例第62條第
    3 項前段定有明文。因道路交通事故之發生，常非於鄰親家
    里，時有告救不能情事，乃科以肇事者須即採取救護措施，
    並應通知警察機關之法定義務，以防因就醫延誤致生無謂傷
    亡，並俾得通知傷亡者家屬到場，以明責任，是凡肇事人於
    行車肇事致人受傷或死亡，未即採取救護措施，並通知警察
    機關，即駕車逃逸者，均應依該規定處罰，至其嗣後已否與
    被害人或其家屬達成民事和解，賠償損失，對其應受處罰一
    節，並不生影響。職是之故，汽車駕駛人駕駛汽車肇事致人
    受傷，不論其責任之歸屬為何，即有義務留在肇事現場，採
    取救護措施，並通知警察機關，以維護他人之生命與其他用
    路人之交通安全。復按刑法第185條之4肇事致人傷害逃逸罪
    ，以處罰肇事後逃逸之駕駛人為目的，俾促使駕駛人於肇事
    後能對被害人即時救護，以減少死傷，是該罪之成立祇以行
    為人有駕駛動力交通工具肇事，致人死傷而逃逸之事實為已
    足，至行為人之肇事有否過失，則非所問。足見本罪係規範
    行為人於肇事後，在有人死傷之情形下，逕行離去現場之行
    為，並毋須行為人另有何遺棄被害人、或自身逃避司法裁判
    之意思，最高法院95年度台上字第2193號判決意旨可資參照
    。是而上開條文既在防止逃逸行為所產生之抽象危險，因此
    所謂「逃逸」，應非指行為人有積極「逃亡、隱匿」等阻礙
    犯罪偵查行為，而係指行為人不留在肇事現場為即時救護、
    避免後車再度撞擊或協助相關人員迅速處理事故而離去之行
    為，蓋此一離去行為將可能促使肇事所發生之損害而有再度
    擴大之危險。
(1)、查證人乙○○於偵查中證稱：「（你被撞之後，對方有無留
    資料給你？）沒有。他直接跑掉了。」等語（見偵查卷第20
    頁），足見本件告訴人乙○○於上開車禍事故之發生後，隨
    即倒在地上，另依兩車車損情形（見警卷第16頁至23頁照片
    ），益見車禍發生時之撞擊力道甚為強大；即被告於肇事後
    曾下車察看告訴人乙○○，並看到其滿頭鮮血，因而嚇到跑
    回所駕駛之小客車開車回到其菁埔村之住處等情，亦據被告
    於警詢供述明確（見警卷第2頁），是由上情以觀，被告主
    觀上知悉被害人經此衝撞後身受傷重倒地之情狀無疑。然其
    竟未採取緊急救護或其他必要安全措施，且未立即向警察機
    關報告，即逕自駕車離開肇事現場，揆諸上開說明，被告罔
    顧被害人仍有擴大死傷之危險，逕自駕車離開事故現場之舉
    止，已難謂非肇事逃逸之行為。
(2)、被告固辯稱：伊看了就傻了，伊看到一位歐巴桑有請他報案
    等語，惟查本件車禍事故係由一名匿名之男性以電話報案乙
    節，此有嘉義縣警察局民雄分局98（應為99之誤）年9月2日
    嘉民警五字第0990013310號函所檢送之嘉義縣警察局民雄分
    局新港分駐所受理各類案件紀錄表一件在卷可稽，顯非被告
    所辯係由伊所委託之年籍姓名不詳之婦人所報案，被告對此
    抗辯，亦無法提出該名婦人之年籍資料以供本院傳喚到庭詰
    問，因認尚難資為被告有利之認定。
(3)、另被告辯稱：當時伊沒有手機，才將車開回家，伊跟家裡及
    鄰居說我撞到人，才另外騎機車到現場，當時警察已經在現
    場，傷者也被送醫。之後警察才到我家，伊說伊開車有行經
    新港那邊云云，惟查如被告主觀上確有對於被害人施以即時
    救護之意，衡酌被告肇事後當時之客觀情狀，於停車查看被
    害人傷勢後，應留在現場等候過路人幫忙照護被害人後，再
    至距離較近之新港分駐所請求員警協助到場救援為最便捷、
    省時且安全，詎被告竟捨此不為，猶執意駕駛上開車輛離開
    肇事現場，此情實有違常情。而被告上開辯稱伊騎機車到現
    場，亦未向到場警員坦承肇事，足堪認被告離開肇事現場之
    初，應係懼於遭人發覺肇事之駕駛人，因而萌生肇事逃逸之
    犯意無疑。從而，被告上開辯詞，洵屬卸責之詞，委無足採
    。
四、綜上所述，此部分事證明確，被告所辯並不足採，其上開肇
    事逃逸之犯行亦堪認定，應依法論科。
參、論罪科刑之理由
一、核被告所為，係犯刑法第185條之4之肇事致人傷害逃逸罪，
    及同法第284條第1項後段之過失傷害人致重傷罪。檢察官聲
    請簡易判決處刑書雖認被告係犯刑法第284條第1項前段過失
    傷害罪，惟告訴人左眼已達永久性全盲之重傷害程度，簡易
    判決處刑書漏未審酌此點，尚有未洽，惟經原審蒞庭公訴檢
    察官當庭予以更正起訴法條，本院自無庸變更起訴法條，附
    此敘明。
二、被告所犯上開2罪間，犯意個別、行為互殊，應予分論併罰
    。
三、又被告於事故發生時，並無駕駛執照，業據其於警詢及本院
    審理中坦承不諱（見警卷第4頁；原審卷第13頁），故被告
    無駕駛執照駕車肇事致人受傷，就其所犯前揭過失傷害人致
    重傷罪，應依道路交通管理處罰條例第86條第1項規定加重
    其刑。
肆、本院維持原判決之理由
一、原審以被告罪證明確，因予適用道路交通管理處罰條例第86
    條第1項，刑法第185條之4、第284條第1項後段、第51條第5
    款，刑法施行法第1條之1之規定，並審酌(一)被告上開違規不
    當駕駛行為，就本件車禍應負全部過失之責任；(二)肇事後畏
    罪逃逸，遺留告訴人於事故現場所生之危險，及造成告訴人
    所受傷害之程度；(三)犯後坦承犯行，且前無任何犯罪前案紀
    錄，有高等法院被告前案紀錄表1份在卷可稽，素行良好；
    (四)迄未與告訴人成立和解，賠償告訴人之損害等一切情狀，
    分別量處有期徒刑七月（過失傷害致人重傷罪部分）、有期
    徒刑八月（肇事致人傷害逃逸罪部分），並定其應執行有期
    徒刑一年一月。
二、按刑罰之量定，固屬法院自由裁量之職權行使，惟刑事審判
    之量刑，在於實現刑罰權之分配的正義，故法院對科刑判決
    之被告量刑，應符合罪刑相當原則，使罰當其罪，以契合人
    民之法律感情。此所以刑法第五十七條明定科刑時應審酌一
    切情狀，尤應注意該條所列各款情形，以為科刑輕重之標準
    。又刑之量定首在矯治、改善行為人反社會危險性，因此科
    刑時除應注意審酌該條第九款犯罪所生之客觀影響外，對於
    其餘依據主觀主義及防衛社會之精神所釐訂行為人主觀上之
    犯罪動機、犯罪時所受之刺激等項，仍應特別加以審酌，查
    原審審酌上情而為論罪科刑，本院認分別量處上開刑度，應
    無違一般人民之法律感情，實符合罪刑相當原則，合先敘明
    。是綜上所述，原審認事用法，並無不合，量刑亦稱妥適，
    被告上訴意旨或認原判決量刑過重，或否認有肇事逃逸之犯
    行，因而指摘原判決不當，自無理由，應予駁回。
據上論結，應依刑事訴訟法第368條，判決如主文。
本案經檢察官郭珍妮到庭執行職務。
中    華    民    國    99    年    11    月    3     日
                  刑事第四庭    審判長法  官  吳志誠
                                      法  官  羅心芳
                                      法  官  吳森豐
以上正本證明與原本無異。
過失傷害致人重傷罪部分不得上訴。
肇事逃逸罪部分如不服本判決應於收受送達後10日內向本院提出
上訴書狀，其未敘述上訴理由者，並得於提起上訴後10日內向本
院補提理由書（均須按他造當事人之人數附繕本）「切勿逕送上
級法院」。
                                      書記官  岑  玢
中    華    民    國    99    年    11    月    3     日
附錄論罪科刑法條：
刑法第第185條之4
駕駛動力交通工具肇事，致人死傷而逃逸者，處6月以上5年以下
有期徒刑。
刑法第284條
因過失傷害人者，處6月以下有期徒刑、拘役或5百元以下罰金，
致重傷者，處1年以下有期徒刑、拘役或5百元以下罰金。
從事業務之人，因業務上之過失傷害人者，處1年以下有期徒刑
、拘役或1千元以下罰金，致重傷者，處3年以下有期徒刑、拘役
或2千元以下罰金。

司法院資訊處製作；財團法人民間司法改革基金會備份。
